臺灣高等法院臺中分院刑事判決　　　100年度交上易字第195號
上　訴　人
即　被　告　李玟瑤
上列上訴人因過失傷害案件，不服臺灣臺中地方法院99年度交易
字第671號中華民國99年10月14日第一審判決（起訴案號：臺灣
臺中地方法院檢察署99年度偵字第15550號），提起上訴，本院
判決如下：
    主  文
原判決撤銷。
李玟瑤因過失傷害人，處拘役肆拾伍日，如易科罰金，以新臺幣
壹仟元折算壹日。
    犯罪事實
一、李玟瑤明知未考領有重型機器腳踏車駕駛執照，不得騎乘重
    型機車，竟於民國（下同）99年1月19日上午8時48分許，騎
    乘車牌號碼NQY-108號重型機車，沿臺中市○○區○○路由
    北往南方向行駛，行經臺中市○○區○○路與青海路之T字
    型路口時，本應注意車前狀況，隨時採取必要之安全措施，
    而依當時天候晴、日間自然光線、柏油路面乾燥無缺陷、亦
    無障礙物、視距良好，並無不能注意之情事，竟疏未注意車
    前狀況，即貿然行車通過該交岔路口，適有詹詠晴（所涉對
    李玟瑤過失傷害部分另經臺灣臺中地方法院以99年度交易字
    第726號判處拘役58日）騎乘車牌號碼L5F-770號重型機車，
    同向行駛至該路口停等時，亦疏未注意起駛前應注意前後左
    右有無車輛，並應讓行進中之車輛優先通行及左轉彎時，應
    讓直行車先行，即貿然起駛並左轉往青海路方向行駛通過該
    T字型路口，李玟瑤見狀閃避不及，致所騎乘之上開機車左
    前車頭撞及詹詠晴所騎乘上開機車之左後車身，致使詹詠晴
    人車倒地，因而受有右外踝閉鎖性骨折、雙膝擦傷、腦震盪
    無意識喪失之傷害。李玟瑤於車禍事故發生後，即向據報前
    至醫院處理而尚不知肇事人為何人之員警坦承肇事，自首並
    接受裁判。
二、案經詹詠晴訴由臺灣臺中地方法院檢察署檢察官偵查起訴。
    理    由
一、證據能力：
  (一)按從事業務之人於業務上或通常業務過程所須製作之紀錄文
    書、證明文書，除顯有不可信之情況外，得為證據，刑事訴
    訟法第159條之4第2款定有明文。卷附之澄清綜合醫院中港分
    院、漢忠醫院及昀唐中醫診所診斷證明書各1紙（見偵卷第5
    至7頁）林新醫院診斷證明書1紙（見偵卷第16頁），均係醫
    師執行醫療業務時，於診療過程中，依據醫師法之規定，製
    作病歷，該病歷即屬醫師執行業務時，業務上所製作之紀錄
    文書，而診斷證明書係依病歷所轉錄之證明文書，自仍屬本
    條項之證明文書，復無具體事證顯示上開診斷證明書存有詐
    偽或虛飾之情事，核無該法條所定顯有不可信之特別情況，
    自得為證據。
  (二)另按被告以外之人（包括證人、鑑定人、告訴人、被害人及
    共同被告等）於審判外之陳述雖不符刑事訴訟法第159條之1
    至之4等4條之規定，而經當事人於審判程序同意作為證據，
    法院審酌該言詞陳述或書面陳述作成時之情況，認為適當者
    ，亦得為證據；當事人、代理人或辯護人於法院調查證據時
    ，知有刑事訴訟法第159條第1項不得為證據之情形，而未於
    言詞辯論終結前聲明異議者，視為有前項之同意，同法第159
    條之5定有明文。立法意旨在於傳聞證據未經當事人之反對詰
    問予以核實，原則上先予排除。惟若當事人已放棄反對詰問
    權，於審判程序中表明同意該等傳聞證據可作為證據；或於
    言詞辯論終結前未聲明異議，基於尊重當事人對傳聞證據之
    處分權，及證據資料愈豐富，愈有助於真實發見之理念，且
    強化言詞辯論主義，使訴訟程序得以順暢進行，上開傳聞證
    據亦均具有證據能力。查證人即告訴人詹詠晴於偵查中及於
    警製作道路交通事故紀錄時所為之陳述，對被告而言，性質
    上屬傳聞證據，惟被告李玟瑤及檢察官於本院審理中調查證
    據時，知有刑事訴訟法第159條第1項不得為證據之情形，未
    於言詞辯論終結前聲明異議（見原審卷第36頁；本院卷第55
    頁正反面），且本院審認上開證據作成時之情況，應無違法
    取證或不當情事，與本案待證事實間復具有相當之關聯性，
    以之作為證據應屬適當，依刑事訴訟法第159條之5規定，自
    有證據能力。
  (三)卷附之現場及車損照片，因不具供述性，屬於非供述證據，
    並無傳聞法則之適用，應與一般證物相同處理，並已經依法
    踐行調查程序，即不能謂其無證據能力。
二、訊據上訴人即被告李玟瑤（下稱被告）坦承有於上揭時、地
    ，騎乘機車與告訴人詹詠晴所騎乘之機車發生碰撞，且告訴
    人詹詠晴因而受有傷害等情不諱，其原雖否認過失傷害犯行
    ，辯稱：其認為自己並無過失，是告訴人自己衝出來的；當
    時其直行，要往中港路方向要去上班，騎到路口時，突然有
    一輛機車衝出來撞到其，再來就不知道，清醒時已經在病房
    了；撞到的時候沒有看到對方，當時不清楚是機車何處被撞
    到，那時候衝撞的速度太快，來不及反應，沒有看到對方的
    機車云云。嗣本院審理中改稱承認犯罪，請求從輕量刑云云
    。經查：
  (一)被告於偵查中供稱：其到黎明路時還是綠燈，其有看到正前
    方不到幾公尺有東西飄過來，就整個人昏迷了，因那時昏迷
    了，所以想不起當時有無跟警察講過說要閃避一台貨車，後
    來就碰撞了等語（見偵卷第20頁反面），另經員警於案發後
    至林新醫院製作道路交通事故紀錄時供稱：其由黎明路往中
    港路方向直行，到達事故地點伊要閃避一台貨車往左側閃避
    ，然後怎麼碰撞就不清楚了，發生危害時其沒有看到對方車
    子，碰撞到才知道等語，有被告之臺中市○○○道路交通事
    故談話紀錄表1份附卷可稽（見偵卷第24頁反面）；又證人
    即告訴人詹詠晴於偵查中時指稱：其是停靠在黎明路路邊等
    待黎明路變紅燈，也就是青海路變綠燈時要直行青海路，燈
    號變綠燈之後，其就從等待處往青海路直行，起步直行到路
    的3分之2時被李玟瑤從左側快車道撞過來，因為機車是直行
    會有直行的衝力，其被撞到才會越過路口中心線云云（見偵
    卷第11頁），另員警於案發後至澄清醫院製作道路交通事故
    紀錄時亦陳稱：其沿黎明路外側車道到達青海路時要左轉，
    當時是停在路邊等待，一部重機車由黎明路往上安路直行，
    於事故地點，其機車哪部位被碰撞不清楚，其機車倒地滑行
    ，發生危害時沒有看到對方機車，碰撞到才知道等語，有告
    訴人詹詠晴之臺中市○○○道路交通事故談話紀錄表1份附
    卷可稽（見偵卷第23頁反面），依被告及告訴人上開所述，
    顯見被告確有於上開時間，騎乘車牌號碼NQY-108號重型機
    車，沿臺中市○○區○○路由北往南方向行駛，行經臺中市
    ○○區○○路與青海路之T字型路口時，與起駛並左轉往青
    海路方向行駛通過該T字型路口由告訴人詹詠晴所騎乘車牌
    號碼L5F-770號之重型機車發生碰撞等情無訛。告訴人雖於
    偵查中陳稱：其於青海路變綠燈時要直行青海路；其於警詢
    時警察寫錯了，並沒有說黎明路是綠燈，是指青海路是綠燈
    云云（見偵卷第10、11頁），復於本院審理中改稱：其是看
    到黎明路變紅燈時才過去云云（見本院卷第56頁）。然事故
    現場觀之，該路口除黎明路方向有號誌外，就青海路方向並
    無號誌，此有臺中市政府警察局第六分局以100年3月18日中
    市警六分交字第1000008172號函附之道路交通事故現場圖（
    標示現場號誌位號置）、現場號誌照片7幀（見本院卷第68
    至72頁）可參，核與被告所辯該路口青海路方向並無號誌一
    節相符，是就告訴人所稱其行向係綠燈云云，尚難遽採。而
    被告聲請法院至現場勘驗該路口就青海路方向並無號誌云云
    ，然有關該路口號誌設置狀況，有被告提出之照片2幀可佐
    （見本院卷第62、63頁），復經臺中市警察局第六分局至現
    場拍照並於道路交通事故現場標明號誌位置函覆本院在案，
    是此部分待證事項已甚明確，本院認無勘驗之必要，併此敘
    明。
  (二)再就卷附之道路交通事故現場圖、道路交通事故調查報告表
    (一)(二)各1份（見偵卷第22、23頁）及現場照片23張所示（見
    偵卷第26頁反面至32頁；本院卷第40至51頁），臺中市○○
    區○○路與青海路之交岔路口為T字型路口，黎明路北往南
    路段分設快、慢車道各1道，快車道寬3.4公尺，慢車道寬4.
    6公尺，本件車禍發生後，被告所騎乘車牌號碼NQY-108號之
    重型機車及告訴人所騎乘車牌號碼L5F-770號之重型機車均
    倒臥在地，告訴人所騎乘機車刮地痕長4.2公尺，起點在路
    口內、逾路口中心處、對向（即南往北方向）快車道處，右
    距中心線切線之垂直距離0. 8公尺，約呈45度角往左斜走向
    延伸，而被告所騎乘機車刮地痕長5.0公尺，起點在路口內
    、逾路口中心處、本向（即北往南方向）快車道處，右距快
    慢車道分隔線切線之垂直距離0.7公尺，略呈右斜走向；另
    綜合被告上開所述有看到正前方不到幾公尺有東西飄過來，
    發生危害時沒有看到對方車子，碰撞到才知道等語；並參諸
    告訴人上開所述其是停靠在黎明路路邊等待要往青海路直行
    ，起步直行到路的3分之2時遭被告從左側快車道撞過來，發
    生危害時沒有看到對方機車，碰撞到才知道等情，再就車損
    照片所示（見偵卷第27、29頁；本院卷第44、41頁），被告
    機車前方受損，而告訴人之機車左側後方黑色擦痕，紋路呈
    現上下平行狀，約同位置下方亦有黑色擦痕，且延續至機殼
    下緣，就被告所騎乘之機車左前車頭擦痕，而告訴人所騎乘
    之機車左後側車身擦痕等情觀之，告訴人機車在經過被告車
    前時二車撞及，而被告撞擊點應在車首，另告訴人撞擊處應
    係左後車身，堪認告訴人所稱其機車已過3分之2而與被告發
    生撞擊一節，當非虛妄。被告上訴稱係告訴人於短短8公尺
    距離從加速至20公里，以一般人說法是用衝的云云；告訴人
    連人帶車自倒地地點以45度角對向車道移動4.2公尺，被告
    連人帶車倒地位置略呈右斜走向5公尺，顯見被告欲閃躲告
    訴人但閃躲不過云；告訴人時速20公里縱以被告於告訴人於
    起步時有看到也無法於有效時間內停住云云，然被告於警詢
    時自承係欲閃避貨車云云，復於本院辯稱撞到的時候沒有看
    到對方；不清楚是機車何處被撞到云云，顯見被告於事故發
    生時根本未注意到告訴人之車輛，是本件交通事故之發生確
    係被告騎乘上開機車，行經上開肇事地點時，未注意車前狀
    況，即貿然往前行駛，致所騎乘之機車左前車頭處與亦疏未
    注意起駛前應注意前後左右有無車輛，並應讓行進中之車輛
    優先通行及左轉彎時，應讓直行車先行即貿然起駛並左轉往
    青海路方向行駛通過該肇事地點之告訴人所騎乘之機車左後
    車身發生碰撞。
  (三)又臺灣臺中地方法院於99年度交易字第726號詹詠晴過失傷
    害案件審理中請送請國立交通大學鑑定結果略以：依道路交
    通事故現場圖所示肇事地點位於臺中市○○區○○路與青海
    路路口，黎明路略呈南北向，中央以分向限制線雙黃線劃分
    ，雙向各有1快車道，寬度各為3.4公尺，外側並慢車道寬各
    4.6公尺；青海路總寬度15.9公尺。重型機車（L5F-770，
    詹詠晴駕駛）呈左倒、車頭略朝南，停置於黎明路北向停止
    線前方未標示距離處之慢車道上，前後輪距離快慢車道線分
    別0.8、0.7公尺，其上游路面刮地痕一條長度4.2公尺，呈
    西北-東南走向。重型機車（NQY-108，李玟瑤駕駛）呈右
    倒、車頭略朝西，停置於路口南側之黎明路南向起點快慢車
    道線端點處，其上游路面刮地痕一條長度5.0公尺，呈北偏
    東-南偏西走向。另依現場與車損照片顯示，重型機車（
    即告訴人之機車）左側空氣濾清殼上遺有黑色擦痕，紋路呈
    現上下平行狀，約同位置下方之引擎機殼後端亦有黑色擦痕
    ，且延續至機殼下緣，此等接觸擦痕應係遭左後方轉動物體
    觸擊所致，即同向偏角追撞，而非側向撞擊可致。重型機車
    （即被告之機車）後車燈座總成破損，應與此次事故直接
    撞擊無涉；前檔泥蓋前緣破損，且右側殘留表面深色擦痕，
    則與前述同向偏角追撞推論尚稱符合。按機車與其他車輛觸
    擊會因反作用力而往外彈離，即遠離兩車觸擊地點；且在若
    干距離後，機車才失控倒地，有可能在地面留下刮地痕跡，
    並以本身原運動方向加上受推撞動能之合成為其軌跡（參見
    交通大學吳宗修教授「交通事故偵查與重建技術」課程講義
    ），故推斷兩肇事機車互相撞擊地點應在兩車刮地痕延伸線
    交叉處；倘重型機車確係停於黎明路兩段左轉，則可推定
    其應係停於路口西北處，呈左轉狀駛往青海路始得造成現場
    最終停止佈局，與當事人在現場圖上所標示停靠點尚有不符
    （參道路交通事故現場圖）；至於現有跡證尚無得判斷肇事
    時兩機車究係在路口號誌何種狀態下。綜合研析，詹詠晴駕
    駛重型機車於交岔路口起駛左轉左轉彎時，未注意讓同向直
    行車先行，為肇事主因；李玟瑤無照駕駛重型機車，行經交
    岔路口，未注意車前狀況，為肇事次因」等情，此有國立交
    通大學行車事故鑑定意見書在卷可參（見本院卷第74、75頁
    ），且前經臺灣省臺中市區車輛行車事故鑑定委員會鑑定，
    亦認定「李玟瑤駕駛重機車疏未注意車前狀況，為肇事次因
    ；詹詠晴駕駛重機車於交岔路口起步行駛、左轉彎時未讓左
    後方行進中、直行車先行，為肇事主因」，有該會99 年4月
    14日中市行字第0995401141號函檢送之鑑定意見書1份附卷
    可憑（見偵查卷第16頁反面、第17頁），而臺灣省車輛行車
    鑑定委員會覆議結論亦照臺中區車鑑會之鑑定意見一節，有
    該會99年6月7日覆議字第0996202095號函可參（見臺灣臺中
    地方法院99年度交易字第726號卷第29頁），亦同上之認定
    。
  (四)按汽車行駛時，駕駛人應注意車前狀況及兩車併行之間隔，
    並隨時採取必要之安全措施，道路交通安全規則第94條第3
    項亦定有明文。本件被告雖未考領有重型機器腳踏車駕駛執
    照，惟其既考領有適當之輕型機器腳踏車駕駛執照（道路交
    通事故調查報告表(二)駕駛資格情形欄、駕駛執照種類欄
    業已載明），對於上開規定理應知之甚詳，且依當時天候晴
    、日間自然光線、柏油路面乾燥無缺陷、亦無障礙物、視距
    良好，並無不能注意之情事，詎被告騎乘機車行經上開路段
    ，竟疏未注意車前狀況，致所騎乘之機車左前車頭撞及告訴
    人所騎乘機車之左後車身，致使告訴人倒地受有傷害，被告
    之駕車行為自有過失，至為明確，是被告前開所辯其並無過
    失云云，顯係卸責之詞，不足採信。再告訴人確因本件車禍
    受有右外踝閉鎖性骨折、雙膝擦傷、腦震盪無意識喪失之傷
    害，有澄清綜合醫院中港分院、漢忠醫院及昀唐中醫診所診
    斷證明書各1紙在卷可參（見偵卷第5至7頁）。而告訴人所
    受傷害確因本件車禍所致，是被告過失駕駛行為與告訴人前
    開傷害間，具有相當因果關係。至於告訴人就本件車禍發生
    亦同有上開過失責任，僅屬民事損害賠償之過失相抵之範疇
    ，尚難解免被告之過失責任。
    綜上所述，本案事證明確，被告上開過失傷害之犯行洵堪認
    定，應依法論科。
三、核被告李玟瑤所為，係犯刑法第284條第1項前段之過失傷害
    罪。又被告為汽車駕駛人，無重型機器腳踏車之駕駛執照而
    駕駛重型機車，已如前述，因而致人受傷，依法應負刑事責
    任，應依道路交通管理處罰條例第86條第1項之規定，加重
    其刑；又被告於車禍事故發生後，即向據報前至醫院處理而
    尚不知肇事人為何人之員警坦承肇事並願接受裁判一節，有
    臺中市○○○道路交通事故肇事人自首情形紀錄表1份在卷
    可憑（見偵卷第26頁），是以被告對於未經發覺之犯罪自首
    而接受裁判，合於刑法第62條前段規定之自首要件，爰依法
    減輕其刑，並依法先加後減之。
四、原審經審理結果，認為被告上開犯行，事證明確，予以論罪
    科刑，固非無見。惟按量刑之輕重，雖屬事實審法院得依職
    權自由裁量之事項，惟刑事審判旨在實現刑罰權分配的正義
    ，故法院對有罪被告之科刑，應符合罪刑相當之原則，使輕
    重得宜，罰當其罪，以契合社會之法律感情。又按科刑時應
    以行為人之責任為基礎，並審酌一切情狀，尤應注意下列事
    項，為科刑輕重之標準：「一、犯罪之動機、目的。二、犯
    罪時所受之刺激。三、犯罪之手段。四、犯罪行為人之生活
    狀況。五、犯罪行為人之品行。六、犯罪行為人之智識程度
    。七、犯罪行為人與被害人之關係。八、犯罪行為人違反義
    務之程度。九、犯罪所生之危險或損害。十、犯罪後之態度
    。」此為刑法第57條所明定。故事實審法院於依職權自由裁
    量科刑時，仍應受依刑法第57條所規定之科刑標準審酌及須
    合於比例原則、公平原則之限制，並本於修復式司法之理念
    ，兼顧被害人權益，以確保其受害之彌補，否則其判決之量
    刑即難謂妥適。查告訴人詹詠晴就本件交通事故之過失傷害
    犯行，亦經檢察官提起公訴，嗣經臺灣臺中地方法院以99年
    度交易字第726號判處拘役58日，有該案刑事判決在卷可參
    ，復經本院調借該案卷核閱明確。而參酌本件交通事故其所
    受之傷害為頭頸部損傷、腦震盪、頸椎C4/5椎間盤破裂併急
    性脊髓病變、右側顏面骨折斷裂，有林新醫院診斷證明書1
    紙在卷可參（見偵卷第16頁），較告訴人所受之傷勢為重，
    且本件車禍之過失程度被告為肇事次因，告訴人為肇事主因
    ，雖被告為汽車駕駛人，無重型機器腳踏車之駕駛執照而駕
    駛重型機車，因而致人受傷，應依道路交通管理處罰條例第
    86條第1項之規定加重其刑，惟較諸被告及告訴人等犯罪情
    節、過失程度、所受傷害而言，原審量處被告拘役55日，尚
    嫌過重，不符合罪刑相當之原則。被告以其並無過失為由提
    起上訴，雖無理由，且嗣於本院審理中坦承犯罪，然其另主
    張以原審量過重等情，尚非無稽，原判決即有上開可議之處
    ，自屬無可維持，應由本院予以撤銷改判。爰審酌被告駕車
    疏未注意採取必要之安全措施，致與告訴人所騎乘之機車發
    生車禍而肇事，並致使告訴人受有傷害，而被告與告訴人均
    有受傷，且本件車禍之過失程度被告為肇事次因，告訴人為
    肇事主因，暨被告犯後迄未能與告訴人等達成和解等一切情
    形，量處如主文第2項所示之刑，並諭知易科罰金之折算標
    準。
據上論斷，應依刑事訴訟法第369條第1項前段、第364條、第299
條第1項前段，道路交通管理處罰條例第86條第1項，刑法第284
條第1項前段、刑法第62條前段、第41條第1項前段，刑法施行法
第1條之1、第2項前段，判決如主文。
本案經檢察官張慧瓊到庭執行職務。
中    華    民    國   100    年    8     月    30    日
          刑事第十庭      審判長法  官  江  錫  麟
                                法  官  周  瑞  芬
                                法  官  陳      葳
以上正本證明與原本無異。
不得上訴。
                                書記官  王  朔  姿
中    華    民    國   100    年    8     月    30    日
附錄法條：
刑法第284條：
因過失傷害人者，處6月以下有期徒刑、拘役或5百元以下罰金，
致重傷者，處1年以下有期徒刑、拘役或5百元以下罰金。
從事業務之人，因業務上之過失傷害人者，處1年以下有期徒刑
、拘役或1千元以下罰金，致重傷者，處3年以下有期徒刑、拘役
或2千元以下罰金。